【裁判字號】    97,交聲,234
【裁判日期】    970630
【裁判案由】    聲明異議
【裁判全文】
臺灣嘉義地方法院交通事件裁定       97年度交聲字第234號
原處分機關  交通部公路總局嘉義區監理所
異  議  人  甲○○
上列異議人因違反道路交通管理處罰條例案件，對於交通部公路
總局嘉義區監理所民國97年5月29日嘉監裁字第裁70-L50580724
號函，聲明異議，本院裁定如下：
    主  文
原處分撤銷。
甲○○汽車駕駛人，駕駛汽車經測試檢定酒精濃度超過規定標準
，吊扣駕駛執照壹年及壹年內禁考駕駛執照。
    理  由
一、原處分意旨及聲明異議案件移送書意見略以：本件異議人即
    受處分人（下稱異議人）甲○○於民國96年7月17日凌晨0時
    55分許，駕駛車牌號碼KS7-055號重型機車，行經嘉義縣朴
    子市○○路356號前，經警實施吐氣酒精濃度檢測，發現所
    含酒精濃度高達每公升0.78毫克，超過規定標準，旋於97年
    5月29日依道路交通管理處罰條例第35條第1項第1款及違反
    道路交通管理事件統一裁罰基準及處理細則之規定，裁處異
    議人罰鍰新臺幣（下同）45,000元及吊扣駕照12個月，並施
    以道安講習，並無違誤等語。
二、聲明異議意旨略以：異議人因本件飲酒駕車行為，致遭裁決
    處新台幣45,000元，及吊扣駕照12個月，並施以道安講習之
    裁處，然查異議人業經臺灣嘉義地方法院檢察署檢察官以96
    年度偵字第5953號為緩起訴處分，並依該緩起訴處分內容，
    已支付10,000元之處分金，本著一罪不二罰之原則，本件裁
    決異議人罰緩45,000元之處分顯有錯誤，為此聲明異議等語
    。
三、按汽車駕駛人飲用酒類後其吐氣所含酒精濃度超過每公升
    0.25毫克以上者，不得駕車，道路交通安全規則第114條第
    2款訂有明文。復按汽車駕駛人駕駛汽車經測試檢定酒精濃
    度超過規定標準者，處15,000元以上60,000元以下罰鍰，並
    當場移置保管該汽車及吊扣其駕駛執照1年，道路交通管理
    處罰條例第35條第1項第1款亦有明文。再同條例第67條第6
    項並規定：汽車駕駛人違反本條例規定，應受吊扣駕駛執照
    處分，於汽車駕駛人係無駕駛執照駕車者，在所規定最長吊
    扣期間內，不得考領駕駛執照。
四、查本件異議人前揭飲酒後駕車，涉犯刑法第185條之3之罪嫌
    之行為，業經臺灣嘉義地方法院檢察署檢察官以96年度偵字
    第5953號緩起訴處分在案，異議人並依命令於96年9月26日
    捐款10,000元予台灣更生保護協會嘉義分會，有該緩起訴處
    分書、台灣高等法院被告前案紀錄表及本院電話紀錄各1份
    在卷可按。
五、按一行為同時觸犯刑事法律及違反行政法上義務規定者，依
    刑事法律處罰之。但其行為應處以其他種類行政罰或得沒入
    之物而未經法院宣告沒收者，亦得裁處之，95年2月5日生效
    之行政罰法第26條第1項定有明文，究其立法目的，一行為
    同時觸犯刑事法律及違反行政法上義務規定時，由於刑罰與
    行政罰同屬對不法行為之制裁，而刑罰之懲罰作用較強，故
    依刑事法律處罰，即足資警惕時，實無一事二罰，再處行政
    罰之必要，且刑事法律處罰，由法院依法定程序為之，較符
    合正當法律秩序，應予優先適用，但罰鍰以外之沒入或其他
    種類行政罰，因兼具維護公共秩序之作用，為達行政目的，
    行政機關仍得併予裁處。又檢察官依刑事訴訟法第253條之
    2第1項第5款規定為緩起訴處分，命異議人向台灣更生保護
    協會嘉義分會支付10,000元之處分金，異議人係履行檢察官
    為緩起訴處分命令，此等命令名義上雖非刑罰，但仍是一種
    特殊的處遇措施，會產生未經裁判即生終局處理案件之實質
    效果，性質上已係實質的制裁，造成異議人義務增加的影響
    ，亦即性質上亦屬干預人民自由之處分，與刑事制裁無異，
    可知緩起訴處分是一種刑事處罰。況行政罰法第26條第1項
    僅規定「依刑事法律處罰之」，並未明定應依刑法第33條、
    第34條所定主從刑罰之種類科罰，檢察官命令異議人支付處
    分金，既為實質刑事制裁，自與行政罰法第26條第1項「依
    刑事法律處罰之」規定，尚無扞格之處。另緩起訴處分所定
    緩起訴期間期滿後，該緩起訴處分將發生禁止對已為緩起訴
    處分之同一犯罪事實再行起訴之效力，即所謂「緩起訴處分
    之實質確定力」，檢察官所為緩起訴處分，實已產生實質刑
    罰之效果。再依刑事訴訟法第253條之1規定，有關緩起訴處
    分，需具備之要件亦與不起訴處分之要件有間，且不起訴處
    分係自處分確定時起即發生實體上之確定力，不若緩起訴處
    分於緩起訴處分之期間（即猶豫期間）僅發生形式之確定力
    ，倘認行政罰法第26條第2項規定之「不起訴處分」包含「
    緩起訴處分」之情形，是否已逾文義解釋之範圍，實有疑問
    。是行政罰法第26條第2項規定既未明文包含「緩起訴處分
    」之類型，而對於人民不利益之規定本不得任意加以擴張其
    適用，自不宜逕認行政罰法第26條第2項之規定於經緩起訴
    處分之情形亦有適用。再者緩起訴猶豫期間內異議人若已遵
    照檢察官命令提供一定之義務勞務，再受行政裁處罰鍰，亦
    與前揭「一事不二罰」之原則有違。因此參酌行政罰法第26
    條立法意旨，違反行政法上義務之行為，若同時亦經檢察官
    另為緩起訴處分時，行政機關應不得就同一行為，再為與刑
    罰相類罰鍰處分。
六、揆諸前揭說明，異議人酒後駕車之違規行為，既經臺灣嘉義
    地方法院檢察署檢察官以96年度偵字第5953號緩起訴處分，
    異議人並依命令於96年9月26日向台灣更生保護協會嘉義分
    會支付10,000元處分金在案，有臺灣嘉義地方法院檢察署檢
    察官執行緩起訴處分命令通知書、台灣高等法院被告前案紀
    錄表及本院電話紀錄各1份在卷可按。從而，異議人酒後駕
    車之行為同時觸犯刑法及違反行政法上義務，並經檢察官緩
    起訴處分，並繳交處分金確定，揆諸前揭說明，裁處罰鍰部
    分自無從再適用行政罰之必要。則原處分就異議人違反行政
    法上義務而受裁處罰鍰45,000元及施以道路安全講習部分，
    依行政罰法第26條第1項前段規定，即應依刑事法律處罰已
    足，不得再依上揭道路交通管理處罰條例第35條第1項第1款
    、第24條第1項第2款規定裁罰之，至原處分關於吊扣駕駛執
    照12個月部分，依行政罰法第26條第1項但書之規定，為其
    他種類行政罰，仍得予以裁處。原處分不查，仍處以罰鍰及
    施以道路交通安全講習之處分，並漏諭知在吊扣期間不得考
    領駕駛執照等節，自有未當，異議人之異議，為有理由，應
    將原處分撤銷，並裁定如主文第2項所示。
七、據上論斷，應依道路交通管理處罰條例第87條第2項、道路
    交通案件處理辦法第20條前段，裁定如主文。
中    華    民    國    97    年    6    月    30    日
                  交通法庭法  官  王慧娟
上列正本證明與原本無異。
如不服本裁定，應於裁定送達後5日內向本院提出抗告狀（應附
繕本）。
中    華    民    國    97    年    6    月    30    日
                          書記官  黃子祝


司法院資訊處製作；財團法人民間司法改革基金會備份。
